【裁判字號】    89,台上,1466
【裁判日期】    890323
【裁判案由】    偽造文書
【裁判全文】
最高法院刑事判決                              八十九年度台上字第一四六六號
    上  訴  人  乙○○  女
                甲○○  男
    共      同
    選任辯護人  黃國堂律師
右上訴人等因偽造文書案件，不服台灣高等法院中華民國八十七年二月十七日第二審
判決（八十六年度上訴字第一七二五號，起訴案號：台灣板橋地方法院檢察署八十四
年度偵字第一一二九八、一九○○九號），提起上訴，本院判決如左：
    主  文
原判決撤銷，發回台灣高等法院。
    理  由
本件原判決認定上訴人甲○○於民國七十六年間曾因詐欺罪，經原審法院判處有期徒
刑三年，經減為有期徒刑一年六月，於七十八年六月二十五日假釋期滿執行完畢。上
訴人乙○○係台北縣板橋市○○街二十五巷十七號安利實業社負責人，甲○○則實際
負責該實業社之經營及營業稅之申報，均為從事業務之人。二人明知安利實業社與松
清商行、榮工程股份有限公司、鎰實業有限公司、華其貿易有限公司、鑫詮揚企
業有限公司、廣詮企業有限公司、有理實業有限公司、中立砂石行、蓮記營造有限公
司等公司行號，並無實際交易行為，竟基於概括犯意，為幫助各該公司行號逃漏稅捐
，自八十二年十二月起至八十三年十月間止，連續多次以安利實業社名義填製買受人
、品名、數量及金額均不實之會計憑證統一發票四十一張，銷售額合計新台幣（下同
）二千七百八十五萬六千七百十八元，分別交予上開公司行號作為進項憑證，計幫助
該等公司行號逃漏營業稅一百三十九萬二千八百三十六元（開立時間、買受人商號、
所買受之統一發票、發票銷售額、稅額等如原判決附表一所示）；同時並取得台偉電
腦通訊社、鎰實業有限公司、倫運企業有限公司、華其貿易有限公司、鑫詮揚企業
有限公司、政嘉貿易有限公司、宏昌企業行等公司行號虛開之不實統一發票三十張（
開立時間、銷售人商號、銷售人統一發票、發票銷售額、稅額等如原判決附表二所示
），作為安利實業社之進項憑證後，在其業務上所制作之安利實業社台北縣營業人八
十三年一月份至十月份銷售額與稅額申報書上，將上開所填製之不實統一發票四十一
張，金額共二千七百八十五萬六千七百十八元列為銷售額，所取得不實統一發票共三
十張，金額共二千四百八十二萬四千四百一十五元則虛列為進貨成本，另並將上開虛
開之四十一張統一發票上不實之買受人，銷售額與稅額登載於其業務上所作成之安利
實業社八十二年十二月份至八十三年十月份營業人使用三聯式統一發票明細表上，並
持以向台北縣稅捐稽徵處申報，而行使該等業務上登載不實之文書，均足以生損害於
稅捐機關稅捐課徵之正確性。二人為脫卸刑責，並基於共同偽造私文書之犯意聯絡，
於八十三年一月十五日共同偽造安利實業社於八十三年一月十五日已轉讓予潘秀珠之
讓渡書，並於該讓渡書上偽造「潘秀珠」之署押，及偽蓋「潘秀珠」之印文於其上，
足以生損害於姓名為潘秀珠之人等情。因而撤銷第一審判決，改判論處上訴人等共同
偽造私文書罪刑（甲○○並論以累犯），固非無見。
然查：(一)、應於審判期日調查之證據而未予調查者，其判決當然為違背法令，刑事訴
訟法第三百七十九條第十款定有明文。上訴人乙○○在偵審中始終供稱：伊雖係安利
實業社名義上之負責人，但實際上並未負責該實業社業務之執行，有關統一發票之簽
發及收取，伊並不知情。在原審復具狀辯稱：在第一審經命當庭書寫「潘秀珠」三字
時，法官要求伊依照讓渡書內之「潘秀珠」書寫，因讓渡書內「潘秀珠」之「潘」字
，左邊非為三點，乃係二點，致伊亦將該「潘」之左邊亦寫為二點，其實讓渡書上潘
秀珠之簽名，並非伊所簽等語（偵字第一一二九八號卷第六頁反面、第一審卷第三十
三頁反面、原審卷第三十頁及其反面、第一三五、一三六頁）。則讓渡書上潘秀珠之
簽名，是否係乙○○所簽，與其有無參與本件偽造文書等犯罪行為，有重要之關係，
自有詳加調查或送請鑑定之必要。第一審法院雖將讓渡書原件及上訴人等當庭書寫之
筆跡，函請法務部調查局鑑定，據通知稱：因鑑定需要，請補送乙○○、甲○○二人
平時書寫筆跡資料原件多件，並命其二人當庭書寫「潘秀珠」二十遍，併同原送鑑資
料過局，以利鑑析等語，有該局補送鑑定資料通知單在卷可稽（第一審卷第一三七頁
）。第一審及原審均未補送上開所需資料再函請鑑定，徒以讓渡書內「潘秀珠」內之
「潘」字左邊部首僅書寫二點，與一般人書寫之「潘」字之字形不同，且觀諸該字形
大小、形體、筆劃、字跡等，均與乙○○所書寫之筆跡相符（除「潘」字左邊少一點
外，未具體分析說明其餘字形、形體、筆劃、字跡等如何與乙○○筆跡相符之處），
遽認乙○○參與犯罪（原判決正本第三頁反面第十至十五行），顯有未盡職權調查之
能事。(二)、科刑之判決書認定之事實，與其所採用之證據及其認定之理由不相適合者
，即屬理由矛盾。原判決認定上訴人等向台偉電腦通訊社、鎰實業有限公司、倫運
企業有限公司、華其貿易有限公司、鑫銓揚企業有限公司、政嘉貿易有限公司、宏昌
企業行等公司行號虛開之不實統一發票三十張……金額共為二千四百八十二萬四千四
百十五元，虛列為進貨成本等事實（原判決正本第一頁反面第十六行、第二頁正面第
一至二行、第六至七行），理由說明其所憑之證據，係台北縣稅捐稽徵處八十四年六
月十五日、八四北縣稅聯字第四九二八一號「刑事案件移送書」（原判決誤書為「函
」，該判決正本第二頁反面第七至九行）。但該移送書記載上開三十張之不實統一發
票，其金額合計為二千三百六十四萬二千三百元，申報扣抵進項稅額一百十八萬二千
一百十五元（偵字第一三五一五號卷第一頁反面），並不相符，自有證據上之理由矛
盾。(三)、所謂之牽連犯，必須二個以上之行為有方法與結果之關係，始足構成，亦即
必須以犯一罪之方法行為犯他罪，或以犯一罪之結果行為犯他罪，方有牽連關係之可
言。原判決認定上訴人等於前開時地，為幫助松清商行等公司行號逃漏稅捐，連續填
製不實之會計憑證統一發票四十一張，分別交與該公司行號作為進項憑證，計幫助其
等逃漏營業稅一百三十九萬二千八百三十六元。嗣為脫卸刑責，偽造所經營安利實業
社轉讓予潘秀珠（原審查無其人）之讓渡書一份云云。該讓渡書雖記載係於八十三年
一月十五日訂立，但安利實業社迄未辦理負責人變更登記，其負責人仍以乙○○名義
對外營業及報稅，有台北縣營業人銷售額與稅額申報書影本七紙在卷可稽（偵字第一
三五一五號卷第七至十三頁）。上訴人等是否臨訟倒填日期而偽造該讓渡書，原審未
予查明；原判決謂上訴人等所犯修正前商業會計法第六十六條第一款之填製不實會計
憑證罪、稅捐稽徵法第四十三條第一項之幫助逃稅罪、刑法第二百十六條、第二百十
五條之行使業務上登載不實文書罪及同法第二百十條之偽造私文書罪間，有牽連犯關
係，應從一重之偽造私文書罪處斷云云（原判決正本第四頁反面第四至五行）。惟上
訴人等為脫卸刑責所犯之偽造私文書罪，如何與其另犯填製不實會計憑證、幫助逃漏
稅捐及行使業務上登載不實文書三罪間，有方法與結果之牽連關係，原判決未予說明
，均有可議。上訴人等上訴意旨，指摘原判決不當，非無理由，應認有撤銷發回更審
之原因。
據上論結，應依刑事訴訟法第三百九十七條、第四百零一條，判決如主文。
中      華      民      國    八十九    年      三      月     二十三   日
                              最高法院刑事第五庭
                                  審判長法官  董  明  霈
                                        法官  丁  錦  清
                                        法官  林  茂  雄
                                        法官  王  居  財
                                        法官  張  祺  祥
      右正本證明與原本無異
                                              書  記  官
中      華      民      國    八十九    年      三      月    二十九    日
                                                                      ：


司法院資訊處製作；財團法人民間司法改革基金會備份。
